【裁判字號】    89,上訴,1510
【裁判日期】    890706
【裁判案由】    常業重利
【裁判全文】
臺灣高等法院臺中分院刑事判決              民國八十九年度上訴字第一五一○號
    上  訴  人
    即  被  告  戊○○
                癸○○
    共      同
    選任辯護人  張淑琪
右上訴人因常業重利案件，不服臺灣臺中地方法院中華民國八十九年七月六日第一審
判決（民國八十九年度訴字第三三○號，起訴案號：臺灣臺中地方法院檢察署民國八
十八年度偵字第一一二五二、一九二八八號），提起上訴，本院判決如左：
    主      文
原判決撤銷。
戊○○、癸○○共同以犯重利罪為常業，各處有期徒刑壹年貳月。
癸○○緩刑參年。
    事      實
戊○○、癸○○二人基於常業之犯意聯絡，自民國八十三年一月間起至八十八年八月
間止，以其位於台中市○○路一二四─二號麵攤為掩護，以行動電話○九三二─五○○一三九、○九○─四三○七六五號及市內電話○四─0000000號作為連絡工
具，暗中經營地下錢莊，貸款給急需用錢之人並收取重利為業。期間有壬○○、郭吳
碧珍、丁○○、乙○○、甲○○、顏陳免、粘子熊、丙○○等人，因須款孔急，遂以
上開電話與戊○○、癸○○聯繫，而應約到麵攤商談借款事宜，彼此約定每借新台幣
（下同）一萬元，每月一期，依交情深淺，利息分別為一千八百元、二千四百元、三
千元或四千五百元不等，且於借款時預扣一期利息，另借款者須提供本票、支票或土
地及建物所有權狀供擔保，計於八十三年初借予壬○○五十萬元，先後借予郭吳碧珍
多次，每次五萬元、十萬元、十五萬元不等，而由郭吳碧珍簽發其女兒郭淑楨之支票
供擔保，八十五年初到八十六年九月止陸續借予乙○○共約二百萬元，八十五年間借
粘子熊六十萬元，八十七年間借予丁○○二次、一次四十萬元、一次三十萬元，八十
六年間借甲○○一百萬元，八十六年間借顏陳免一百萬元，八十四年九月二十五日至
八十四年十一月十八日先後多次借予丙○○從十萬元到四十萬元不等。戊○○及癸○○二人遇有借款人未能按期清償，便邀人前往討債。嗣丙○○田無力償還借款，戊○○、癸○○二人見其經營代書業務，便要求其代為向法院聲請發支付命令或本票裁定
，以利催討債務，經警於八十八年八月十七日下午五時四十分許持搜索票在台中市○○路○段二五九號十一樓之一被告住處搜索，並在地下室停車場戊○○所有之自用小
客車內扣得預備供借款人使用之空白讓渡書及商業本票等物。案經台中市警察局移送
及丙○○訴由臺灣臺中地方法院檢察署檢察官偵查起訴。
    理      由
一、訊據上訴人即被告戊○○、癸○○等，均矢口否認有上開犯行，戊○○辯稱其經
    營麵攤，有時朋友向其調借現款，利息是一萬元每月二百四十元，且係好友才出
    借，絕無收取重利之情事，癸○○辯稱其終日在禮佛，不知戊○○借錢予朋友之
    事，並無經營地下錢莊之情事等語。
二、查上訴人確有借款給壬○○等人，已經戊○○在警訊中坦承：「一丁○○向我借
    了一百萬元，所以將他所有之陳林瑞碧開立六十萬本票及土地、建築物改良物等
    文件質押給我。二甲○○於八十六、八十七年向我借了一百萬，因無力償還，所
    以將他所有的土地設定給我。三壬○○係向我借貸五十萬元，亦無力償還，所以
    我以債權人身分申請支付命令。四顏陳免亦是向我調頭寸後無力還錢。五郭淑楨
    、郭吳碧珍亦是向我調錢，後亦未還錢，我才申請支付命令。六粘子熊八十五年
    間向我借了六十萬也沒有還我。以上這些均是我委託丙○○向各地的地方法院申
    請支付命令或是確定證明書」、「這筆錢（丙○○指訴向戊○○借款七十萬元）
    是由癸○○介紹丙○○給我認識，我本人將錢借給丙○○」（偵字第一九二八八
    號卷第三十三頁、第三十頁），又癸○○在原審也坦承郭吳碧珍向其借過一次二
    十萬元（見原審卷第五十三頁），復有丁○○、乙○○在偵查中指訴：「大約八
    十七年間我先以電話跟癸○○聯絡，說要跟他借錢，談好之後就到癸○○位於台
    中市○○路住處，第一次借四十萬元，隔了二個月再借三十萬元，先扣掉一期利
    息一千五百元，以十天為一期，每借一萬元利息一千五百元，我以支票擔保，我
    前前後後總共還了二百萬元左右，戊○○當時也有在場，是他叫我簽支票的，我
    本來就認識癸○○，知道她有在放重利」、「大約自八十五年初起到八十六年九
    月間止，陸陸續續跟她借款總額大約在一、二百萬元，利息一萬元一千八百元，
    我以每個月一期，因為我跟她們認識，他們特優我，有時候跟癸○○，有時與戊○○借貸，有時候他們將錢送來，有時到他們民生路住處拿錢，我開支票、本票
    作擔保」（偵字第一一二五二號卷第八十九頁反面、第九十頁），更有丙○○之
    指訴及壬○○、郭淑楨（郭吳碧珍借款簽發其女之支票）、顏陳免等支票及退票
    理由單影本附卷可稽，亦有債務人粘子熊、顏陳免、郭淑楨、郭吳碧珍、壬○○
    等之支付命令，確定證明書在卷足憑（附證物袋）也有甲○○之土地所有權狀，
    他項權利證明書等可資佐證（同右證物袋），是上訴人戊○○、癸○○有借錢給
    壬○○等人之事實，應堪認定。
三、次查丙○○在警訊指訴：「每十天為一期、每借一萬元，一期利息一千元」（偵
    字第一九二八八號卷第三十八頁反面），可知每借一萬元一個月之利息為三千元
    ，丁○○在偵查中供稱：「以十天為一期，每借一萬元，利息一千五百元」，則
    每借一萬元一個月為四千五百元，乙○○在偵查中供述其與上訴人認識特別優待
    ，每借一萬元利息一個月一千八百元，郭吳碧珍在原審供證：「與銀行的利息差
    很多，倍數很難說，是十萬元十天一萬元的利息」（見原審卷第五十二頁），依
    此推算，一萬元十天的利息為一千元，一個月為三千元，則上訴人有利用他人需
    款孔急時貸放金錢收取重利之情事，要無可疑。戊○○辯稱貸放金錢，每一萬元
    一個月收取利息二百四十元，癸○○辯稱係戊○○個人借貸，與其無關，均係卸
    責之詞，不足採信，犯行堪以認定。
四、核上訴人行為，均係犯刑法第三百四十五條之罪，上訴人二人間有犯意聯絡及行
    為分擔，係為共同正犯，原審對上訴人論罪科刑雖無不當，上訴人上訴意旨均否
    認有重利犯行，亦無理由，唯查上訴人並無對邢本暟、郭淑楨、林宏哲、辛○○
    、林棍勇、林毓惠有貸放金錢收取重利之犯行（詳如後述），原判決認上訴人有
    此犯行，即有未合，又對供犯罪預備之物沒收，須法律處罰其預備犯罪之行為，
    始有適用，若預備行為在法律上不成立犯罪，即無依該條款沒收之可言，由於常
    業重利罪並無處罰預備犯之規定，原判決對供犯罪預備之空白讓渡書一張、空白
    商業本票一本同時宣告沒收，亦有未當，原判決既有可議仍應撤銷改判，爰審酌
    上訴人犯罪之動機、目的、犯後態度及影響社會正常金融活動等情狀，而科處如
    主文所示之刑。又上訴人癸○○未曾受有期徒刑以上刑之宣告，有被告全國前案
    紀錄表之記載足憑，現獨立扶養二名子女，有戶籍謄本之記載足按，且其所參與
    之重利犯行較少，經此教訓後認已無再犯之虞，併宣告緩刑三年，以勵自新，至
    戊○○因係主要負責人，且經營期間長久，認不宜宣告緩刑，至扣案之空白讓渡
    書一張、空白商業本票一本及丙○○提供之本票、借據、支付命令及確定證明書
    、法院債權認證等與土地及建築改良物他項權利移轉變更契約書，抵押權設定契
    約書，他項權利證明書等件，或係供犯罪預備之物，或係尚有權向債務人求償之
    文件或非屬上訴人所有之物，均不予宣告沒收。
五、公訴意旨另以：被告戊○○、癸○○二人借貨金錢給被害人陳矩、樂興華、余文
    亮、王建發、朱松華、朱樹華、楊昌盛、庚○○、柯鳳珠、許建文、邢本暟、郭
    淑楨、林宏哲、、辛○○、林棍勇、林毓惠等人，訊據上訴人均矢口否認有借貸
    金錢予上開陳矩等人收取重利犯行，被告戊○○辯稱其不認識陳矩、樂興華、余
    文亮、王建發、朱松華、朱樹華等人，其六人之身分證係其朋友陳獻霖於被本案
    查獲前約半年左右拿來請被告幫忙申請支票的，後來陳獻霖去世，被告聯絡不到
    陳矩等人來領回身分證；另楊昌盛是癸○○男友楊隆豐之兄，因發生車禍，楊隆
    豐為其清償醫藥費後順便帶回家中，並非借款者；至於庚○○、柯鳳珠部分是積
    欠被告之會款；許建文是癸○○以前的男朋友，均無借貸關係存在等語。被告癸○○則辯稱許建文是其前男友，楊隆豐是前現任男友，均無借貸關係存在等語。
    按公訴人認被告涉犯此部分之重利罪嫌，係依陳矩、樂興華、余文亮、王建發、
    朱松華、朱樹華等六人之身分證影本、楊昌盛之健保卡、許建文簽發之支票六張
    為據。惟查，身分證及健保卡均無法為被告有借款收取重利之證據，另許建文確
    為被告癸○○前男友，並與癸○○共育有女兒一人，有戶口名簿影本一份在卷可
    稽，其與癸○○關係特殊，癸○○豈有向其收取重利之理，公訴人論斷被告二人
    涉犯此部分常業重利罪嫌之上開證物均不足以為被告有重利犯行之證據，另邢本
    暟部分雖有本票在卷可參，然戊○○在警訊即供稱此部分係會款，且從本票上觀
    之，均係每月一張、金額均相同為五萬元，而邢本暟亦未到案指訴，則此部分應
    可認係會款，郭淑楨並未向上訴人借款，係郭吳碧珍借款後簽發郭淑楨之支票交
    付上訴人，已經郭吳碧珍、郭淑楨供明（原審卷第五十二頁）、林宏哲部分雖有
    向上訴人借錢，但並未算利息，已經林宏哲在原審結證：「朋友，他叫我叔叔」
    、「我向他借錢，有拿廖松奎之票給他」、「沒有算利息」（原審卷第七十一頁
    正、反面），林毓惠部分並無任何證據足以證明上訴人有貸與金錢，而辛○○、
    林棍勇部分已經檢察官在另案處分不起訴，有八十六年度偵字第一七二八二號不
    起訴處分書在卷可資佐證，本件檢察官又未說明有何新事實新證據，再提起公訴
    ，該二人在另案警訊之供詞即不足作為上訴人有此犯行之依據，此外，並無其他
    積極證據足以認定上訴人有此部分之犯行，即不能證明上訴人此部分之犯罪，由
    於此部分與科刑部分有實質上一罪之關係，故不另為無罪之諭知。
六、據上論斷，應依刑事訴訟法第三百六十九條第一項前段、第三百六十四條、第二
    百九十九條第一項前段，刑法第三百四十五條、第二十八條、第七十四條第一款
    、罰金罰鍰提高標準條例第一條前段判決如主文。
本案經檢察官己○○到庭執行職務。
中      華      民      國      九十      年      一      月     九     日
                                  臺灣高等法院臺中分院刑事第八庭
                                        審判長法  官  羅  得  村
                                              法  官  劉  榮  服
                                              法  官  林  輝  煌
右正本證明與原本無異。
如不服本判決應於收受送達後十日內向本院提出上訴書狀，其未述上訴之理由者並
得於提起上訴後十日內向本院補提理由書（均須按他造當事人之人數附繕本）。
                                              書記官  林  水  濱
中      華      民      國      九十      年      一      月     九     日
附錄：
刑法第三百四十五條：以犯前條之罪為常業者，處五年以下有期徒刑，得併科三千元
以下罰金。
                                                                        Ｄ


司法院資訊處製作；財團法人民間司法改革基金會備份。
